【裁判字號】    99,台上,2838
【裁判日期】    990507
【裁判案由】    殺人
【裁判全文】
最高法院刑事判決            九十九年度台上字第二八三八號
上  訴  人  甲○○
            乙○○
上 列一 人
選任辯護人  鄭洋一律師
上列上訴人等因殺人案件，不服台灣高等法院中華民國九十七年
四月十五日第二審判決（九十五年度上訴字第二五九四號，起訴
案號：台灣新竹地方法院檢察署九十四年度偵字第一六五二、二
０一四號），提起上訴，本院判決如下：
    主  文
上訴駁回。
    理  由
按刑事訴訟法第三百七十七條規定，上訴於第三審法院，非以判
決違背法令為理由，不得為之。是提起第三審上訴，應以原判決
違背法令為理由，係屬法定要件。如果上訴理由書狀並未依據卷
內訴訟資料，具體指摘原判決不適用何種法則或如何適用不當，
或所指摘原判決違法情事，顯與法律規定得為第三審上訴理由之
違法情形，不相適合時，均應認其上訴為違背法律上之程式，予
以駁回。本件原判決撤銷第一審之科刑判決，改判論上訴人甲○
○、乙○○（下稱上訴人等二人）以共同殺人罪，處甲○○有期
徒刑拾肆年，褫奪公權玖年；乙○○有期徒刑捌年，褫奪公權肆
年，減為有期徒刑肆年，褫奪公權貳年；並均為相關從刑之諭知
。係依憑甲○○供認：案發時有人交付球棒給伊；乙○○坦承：
伊於民國九十四年四月八日凌晨，在新竹市○○路四八七號三樓
之君悅ＫＴＶ酒店，持木製球棒朝被害人謝明良揮擊各等情不諱
，並經同案被告楊忠銘於警詢時稱：扣案木棒是從甲○○車上拿
下來，伊有看到甲○○拿球棒，是乙○○拿球棒，直接朝被害人
的頭部打下去，伊有動手打人；同案被告林勁良於警詢時所證：
乙○○拿球棒衝過去打對方，上樓打架的，有上訴人等二人、楊
忠銘、甲○○的表哥綽號「阿德」各等情屬實。參酌證人鄭啟志
、林明嘉、江棋鈴、詹桂明、彭康華均結證：留鬍子的甲○○確
與一群人持棒球棒毆打被害人；證人徐丞君指證：乙○○拿球棒
毆打對方，甲○○有拿棍棒；證人吳嘉豐於偵查中證稱：看到上
訴人等二人均拿棍棒；證人吳秉達證以：看到每個人拿木棍，約
拿五支球棍；證人即君悅ＫＴＶ酒店經理尹鉦富於警詢時證謂：
大約四、五個人拿棍棒，往被害人包廂方向走，開始毆打；告訴
人謝木雄、謝林珠細在警詢及檢察官偵訊時之指訴各等語，長庚
紀念醫院林口分院九十四年四月八日診斷證明書、法務部法醫研
究所九十四年六月二十三日法醫理字第０九四０００一六五五號
函檢送之（九四）醫鑑字第０六一八號鑑定書（記載：「以肉眼
觀察被害人結果：頭頸部：頭皮頭頂正中一處前後走向挫裂傷約
五公分，右眉毛中段左下斜挫裂傷約四公分，兩眼黑眼眶，左右
顳部大面積頭皮下血腫，上下唇瘀傷腫脹，右上顎齒槽部瘀傷，
頸部無索溝指痕。胸腹部、背腰臀部無異常外傷。左手手背食指
指掌關節處瘀傷。就傷勢分析：《一》死者致死外傷為頭部外傷
，多發性分布在前額、頂部及兩側顳部，符合棒球棒所形成之鈍
挫外傷，因打擊位置部分互相重疊形成融合瀰漫性頭皮下瘀傷出
血，無法精確計算打擊次數，但由頭皮下瘀傷區域推估打擊次數
在三下以上。《二》案發過程中死者無明顯防禦行為，除頭部外
傷外，僅在左手手背食指指掌關節處有一處瘀傷。因頭部外傷致
死。」等旨）、台灣新竹地方法院檢察署檢察官督同法醫師相驗
後製作之勘驗筆錄、相驗屍體證明書、相驗報告書、現場照片十
一幀、第一審勘驗扣案之木製棒球棒七支之勘驗重量及長度筆錄
（記載編號一：重量九百公克、編號二：重量八百五十公克，沒
有塑膠膜、編號三：重量八百公克、編號四：重量九百公克、編
號五：重量九百公克、編號六：重量九百公克、編號七：重量約
八百公克，沒有塑膠膜；長度均為八十一公分）、內政部警政署
刑事警察局九十四年六月二十日刑醫字第０九四００五九三七八
號鑑驗書（記載：甲○○之唾液及被害人之血液經送ＤＮＡ型別
鑑定結果：扣案棒球棒上血跡、採自上開酒店一樓騎樓之皮製
拖鞋血點及命案現場地板毛巾之ＤＮＡ與被害人之ＤＮＡ－ＳＴ
Ｒ型別相同。車號ＬＴ－四０一二號車內排檔桿旁之檳榔渣及
煙灰缸內之煙蒂之ＤＮＡ與甲○○之ＤＮＡ－ＳＴＲ型別相同。
車號ＬＴ－四０一二號車內右前座踏板檳榔汁及右後車門外側
檳榔汁，不排除混有甲○○之ＤＮＡ。車號ＬＴ－四０一二號
車內後座煙灰缸內之煙蒂與同案被告吳秉達手機上血跡之ＤＮＡ
－ＳＴＲ型別相同等旨）、新竹市警察局第一分局西門派出所員
警陳家祐及林正星九十四年四月八日偵查報告、新竹市警察局第
一分局搜索扣押筆錄、扣押物品目錄表及扣案之木製棒球棒七支
等證據資料，而為論斷，已敘述其所憑之證據及認定之理由。而
以上訴人等二人均否認有殺人之犯行，甲○○辯以：伊沒有打被
害人，球棒是別人拿給伊的，當時是去救吳秉達；乙○○辯稱：
伊沒有殺害的意思，當時遭被害人打，才本能的反擊，原只有伊
跟對方，後來包廂裡面的人衝出來打，很混亂，看不出來誰打誰
各等語，係飾卸之詞，無足採取，在理由內依憑調查所得證據，
詳加指駁。並說明：（一）上訴人等二人於原審已稱：當日係為
四月七日生的林勁良慶生，參加的有上訴人等二人、林勁良、吳
嘉豐、吳秉達、徐丞君、楊忠銘等七人等語，足認其於警詢時稱
：僅有五人參加喝酒云云，係為掩飾其他同案被告罪行，難以採
信。又甲○○當時應未曾開車駛離，否則其搭載之乙○○何以會
出現在同案被告楊忠銘與被害人口角之現場。（二）乙○○自白
返回君悅ＫＴＶ一樓後，有拿取球棒上樓等情，核與甲○○、證
人徐丞君、吳嘉豐、楊忠銘、乙○○證述相符；而甲○○自承其
有拿取球棒等語，亦與乙○○、證人徐丞君、吳嘉豐、楊忠銘之
證詞一致。再依吳秉達所言，雖其證稱：現場約五支球棒云云，
惟事發突然，每個人對數目多寡的感覺會有所不同，吳秉達所稱
之五支球棒云云，自非正確之詞。（三）人體之頭部為神經中樞
之所在，如遭重擊，極易因傷及腦部而死亡，此為眾所周知之事
實，亦為上訴人等二人客觀上所得預見，且其揮擊之木製球棒，
造成被害人頭部鈍挫外傷，多發性分布在前額、頂部及兩側顳部
，且打擊位置部分互相重疊，形成融合瀰漫性頭皮下瘀傷出血，
有解剖報告書在卷可參，足見上訴人等二人用力之猛，並集中在
頭部，已非上訴人等二人所辯之不知打擊被害人之身體部位。足
認其明知持木製球棒揮擊被害人神經中樞所在之頭部，可致被害
人死亡，竟仍持之重擊被害人頭部，上訴人等二人於君悅ＫＴＶ
一樓即以共同殺害被害人謝明良之直接故意，持球棍上樓，並下
手實行，堪以認定。（四）甲○○離去時，其車上搭載乙○○、
徐丞君及吳嘉豐三人，而同案被告楊忠銘、林勁良係自行離去。
另同案被告楊忠銘、林勁良下樓，未遭警方盤查，即能離去，足
見楊忠銘、林勁良所持之棍棒，當時已交付甲○○或搭乘甲○○
所駕駛之車離去之其中一人，否則警方豈有未加懷疑？上訴人等
二人及徐丞君、吳嘉豐就搭乘甲○○之車離去之人數供述不一，
無非係為企圖誤導確有不知名之第三人出現在現場，將殺害被害
人之責任推卸給不知名之人，否則以甲○○與吳嘉豐係堂兄弟情
形，吳嘉豐怎麼可能係甲○○所不認識之人，益徵甲○○為維護
吳嘉豐，未即時將吳嘉豐供出之理由。從形式上觀察，原判決並
無違背法令之情形存在。乙○○上訴意旨略稱：(一)上訴人之辯護
人於原審已具狀主張鄭啟志於偵查中之證述，無證據能力，且未
經上訴人詰問，原判決採為不利上訴人之論據，即有採證違反法
則及證據調查未盡之違誤。(二)原判決就下列情形之認定，未詳說
明其心證理由，均嫌違反證據法則及判決理由不備：鄭啟志、
林明嘉、詹桂明、彭康華、吳嘉豐、吳秉達、徐丞君、楊忠銘、
林勁良之證詞，何以符合傳聞證據，而例外可信。依甲○○、
楊忠銘、徐丞君、林明嘉、詹桂明、彭康華、江棋鈴之證詞，僅
能證明有四至七人拿木棍毆打被害人，不能證明甲○○從其車上
拿下七支木棍之情事，原判決竟認定扣案之木棍，係自甲○○車
上取下木棍。原判決事實有關自甲○○車上取下木棍之認定與
其理由之說明矛盾，且依卷內證據，未能認定甲○○未曾開車離
去，原審亦未詳查。原判決認定有六人持棒毆打被害人，且毆
打之次數在七次以上，惟依法務部法醫研究所之鑑定，被害人受
毆打之次數僅為三下以上。原判決未傳喚君悅ＫＴＶ之泊車少
爺，僅以不在場之尹銘富之證詞，認定上訴人等二人之主張不實
。依吳嘉豐、徐丞君、尹鉦富、詹桂明、彭康華之證詞，均未
能證明上訴人等二人有殺人之直接故意。上訴人等二人並無共
同殺害被害人之犯意，且上訴人係基於正當防衛而反擊被害人，
僅成立防衛過當或過失致人於之死罪責，原判決對有利上訴人之
甲○○及徐丞君之證詞，竟不予採信。(三)上訴人已與被害人和解
，且本件係出於被害人之挑釁，上訴人尚非惡性重大，自應有刑
法第五十七條之適用，原判決竟量處比例上較甲○○較重之刑度
，亦未審酌上訴人係在校學生，且須奉養老父之情事，均有違誤
；甲○○上訴意旨略以：(一)上訴人係先遭被害人毆打，並無殺人
犯意，而乙○○將傷害犯意提升為殺人犯意，乃其個人臨時起意
，上訴人與之無犯意聯絡，應僅負傷害罪責，原判決未詳予說明
，有判決理由不備之違誤。(二)上訴人事後主動供出同案被告楊忠
銘、林勁良涉案，原判決未依刑法第五十七條之規定審酌，仍嫌
判決理由不備。(三)上訴人自始未毆打被害人，詹桂明、江棋鈴及
彭康華之證詞不實，原判決之認定有違經驗法則各等語。惟查：
（一）證據之取捨，為事實審法院之職權，倘其採證認事並不違
背證據法則，即不得任意指為違法。原判決已就相關事證詳加調
查論列，復綜合上訴人等二人之供述及共同正犯楊忠銘、林勁良
及證人鄭啟志、林明嘉、江棋鈴、詹桂明、彭康華、徐丞君、吳
嘉豐、尹鉦富之證言，參互斟酌判斷，資為不利於上訴人等二人
之認定，併已說明其取捨判斷所得心證，及上訴人等二人所為並
未共同殺人之辯解，洵不足採之理由。上訴意旨無非就原審採證
認事之職權行使，專憑己見，泛言指摘，再為事實上之爭執，並
非依據卷內訴訟資料而為之具體指摘，自非適法之第三審上訴理
由。（二）共同正犯，以共同實行犯罪行為之人，在共同意思範
圍內，各自分擔犯罪行為之一部，相互利用他人之行為，以達其
犯罪之目的，其成立並不以全體均行參與犯罪構成要件之行為為
要件，且意思之聯絡並不限於事前有所謀議，即僅於行為當時有
共同犯意之聯絡者，亦屬之，其表示之方法，亦不以明示通謀為
必要，即相互間有默示之合致，亦無不可。依原判決事實及理由
欄之記載，就上訴人等二人於實行殺人之犯行時，確有犯意聯絡
及行為之分擔，顯已明白認定，而依卷內資料，又別無證據足資
證明上開不利於上訴人等二人之證述，有虛偽不實之客觀情形，
尚難認原判決有證據上理由矛盾、應於審判期日調查之證據而未
予調查、不適用法則、適用法則不當及判決理由不備之違法情形
。上訴意旨妄指為違法，自非依據卷內訴訟資料執為指摘之合法
第三審上訴理由。（三）乙○○之辯護人於原審準備程序已主張
鄭啟志於偵查中之證述，並無證據能力等語，原判決認其同意作
為證據，而採為不利上訴人等二人之論據之一，雖略有微疵，但
除去此部分證據，既尚有上揭諸多直接及間接證據足供參證，並
不影響於原判決之主旨，按之刑事訴訟法第三百八十條之規定，
尚難執以指摘，資為第三審上訴之適法理由。（四）量刑輕重係
屬事實審法院得依職權自由裁量之事項，原判決理由貳之四已說
明斟酌刑法第五十七條各款所列情形，量處上訴人等二人上開刑
度之理由，既未逾越法定刑度，又無濫用量刑權限之情形，自不
能任意指為違法。上訴意旨主張原判決量刑過重云云，係就原審
量刑職權之適法行使，任意指摘，仍非適法之第三審上訴理由。
（五）其餘上訴意旨，則置原判決之明白論斷於不顧，或仍持原
判決已說明理由而捨棄不採之陳詞辯解，再為事實上之爭執，或
就屬於事實審法院採證認事職權之行使，或就不影響於判決本旨
之枝節事項，全憑己見，任意指摘，難謂已符合首揭法定上訴第
三審之要件。其上訴均違背法律上之程式，應予駁回。
據上論結，應依刑事訴訟法第三百九十五條前段，判決如主文。
中    華    民    國  九十九  年    五    月    七    日
                      最高法院刑事第三庭
                          審判長法官  林  增  福
                                法官  張  清  埤
                                法官  陳  世  雄
                                法官  何  菁  莪
                                法官  郭  毓  洲
本件正本證明與原本無異
                                      書  記  官
中    華    民    國  九十九  年    五    月   十三   日
                                                      K

司法院資訊處製作；財團法人民間司法改革基金會備份。
